【裁判字號】    89,交訴,1
【裁判日期】    890218
【裁判案由】    偽造文書等
【裁判全文】
臺灣臺北地方法院刑事判決                            八十九年度交訴字第一號
    公  訴  人  臺灣臺北地方法院檢察署檢察官
    被      告  丙○○
右列被告因偽造文書等案件，經檢察官提起公訴（八十八年度偵字第二二五九一號）
，本院判決如左：
    主      文
丙○○服用酒類，不能安全駕駛動力交通工具而駕駛，處有期徒刑參月；又行使偽造
私文書，足以生損害於公眾及他人，處有期徒刑肆月，如附表所示偽造之署押沒收。
應執行有期徒刑陸月，緩刑貳年，緩刑期中付保護管束。如附表所示偽造之署押沒收
。
    事      實
一、丙○○於民國八十八年十月五日晚間十時許起，在台北市中山區○○○路○段某
    卡拉ＯＫ店內，服用三小杯二鍋頭高梁酒，已達於反應較慢、感覺減低並影響駕
    駛而不能安全駕駛動力交通工具之狀態後，仍駕駛動力交通工具即車號ＲＺ－四
    三八三自用小客車在道路上行駛，嗣於八十八年十月六日凌晨零時五十八分許，
    丙○○駕駛上開車號汽車行經台北市中山區○○○路○段八五號前為台北市政府
    警察局交通警察大隊中山分隊（以下稱中山分隊）員警甲○○查獲，並由甲○○
    對其測試其飲酒後吐氣所含酒精成份，發現其吐氣所含酒精成份每公升已達０．
    七一毫克，而知上情，嗣甲○○將丙○○帶回台北市中山區○○○路三號三樓中
    山分隊部制作相關偵訊筆錄，以利日後移送檢察官偵辦丙○○服用酒類，不能安
    全駕駛動力交通工具而駕駛之犯行，詎丙○○因其未考領有任何駕駛執照，唯恐
    其無照駕駛之行為再為警發現而被處罰及為規避其酒後駕車之刑責，竟冒用其胞
    兄乙○○之名義，在中山分隊部內以乙○○之姓名年籍應訊，先在酒精測試單上
    偽造乙○○之署押一枚及指印四枚，嗣接續在甲○○所制作之詢問筆錄上偽造乙○○之署押三枚（含指印三枚）後，又於台北市政府警察局交通警察大隊所制作
    之通知被逮捕人及通知被逮捕人親友之二聯逮捕通知書上各偽造乙○○之署押一
    枚（並另含指印各一枚，亦即於逮捕通知書上共有偽造乙○○之署押二枚及指印
    二枚），偽造乙○○以其名義收受該逮捕通知書及不用通知親友之逮捕通知書私
    文書後，將該二聯通知書持向警員甲○○行使而交還該二聯通知書，表示已收受
    該逮捕通知書及無庸通知親友其已被警察機關逮捕之證明，而足以生損害於乙○○及警察機關對於偵查犯罪真正行為人之正確性。而因丙○○未帶任何證件，警
    員甲○○乃欲依其所報乙○○之年籍調閱乙○○之口卡以資核對資料是否正確，
    丙○○見狀，在其上開偽造乙○○署押及行使偽造乙○○名義私文書之犯行未為
    任何有偵查犯罪職權之公務員已知悉前，不逃避接受裁判而當場向警員甲○○自
    首，承認其上開偽造署押及行使偽造私文書之犯行，而知上情。
二、案經台北市政府警察局中山分局移送台灣台北地方法院檢察署檢察官偵查起訴。
    理      由
一、右揭事實一之部分中關於被告於前述時間服用酒類，並已達於不能安全駕駛動力
    交通工具之狀態後而仍駕駛上開車號自用小客車在道路上行駛，嗣因為警查獲並
    測試其飲酒後吐氣所含酒精成份，發現其吐氣所含酒精成份每公升已達０．七一
    毫克等事實，業據被告於本院審理時供承不諱（本院八十九年一月二十一日審判
    筆錄參照），而被告為警測試之吐氣所含酒精成份為０．七一毫克乙節，有酒精
    測試單一紙在卷足憑（偵查卷第六頁參照），按行為人飲酒後如其呼氣酒精濃度
    達於每公升０．五毫克時，即有反應較慢、感覺減低、影響駕駛之輕到中度之中
    毒症狀，此有行政院國軍退除役官兵輔導委員會台北榮民總醫院（以下稱台北榮
    民總醫院）八十八年八月五日（八八）北總內字第二六八六八號函一紙附本院卷
    可稽，且行為人飲酒後其呼氣中酒精濃度如已達於每公升０．五五毫克，其肇事
    率為一般未飲酒者之十倍，此亦有中央警察大學交通學系暨交通管理研究所教授
    蔡志中之研究報告一紙附本院卷可憑，故被告經警測試其呼氣酒精成份為０．七
    一毫克，依照台北榮民總醫院上開函文及前揭學者之研究，當已達到服用酒類後
    不能安全駕駛動力交通工具之狀態，是依（一）前述酒精測試單、（二）台北榮
    民總醫院上開函文及（三）前揭學者之研究報告等補強證據已足資擔保被告於本
    院審理中就此部分事實所為上開任意性自白具有相當程度之真實性，而得使本院
    確信被告前述自白之犯罪事實確屬真實，從而依刑事訴訟法第一百五十六條第一
    項「被告之自白，非出於強暴、脅迫、利誘、詐欺、違法羈押或其他不正之方法
    ，且與事實相符者，得為證據。」及第二項「被告之自白，不得作為有罪判決之
    唯一證據，仍應調查其他必要之證據，以察其是否與事實相符。」規定，本院自
    得依被告前述自白及各該補強證據認定被告確有為前述於服用酒類後，不能安全
    駕駛動力交通工具而駕駛之犯行，此部分之事證明確，被告此部分之犯行堪以認
    定。
二、右揭事實一之部分中，關於被告為警查獲後，恐其無照駕駛之行為再為警發現而
    被處罰及為規避其酒後駕車之刑責，竟冒用其胞兄乙○○之名義，在前述中山分
    隊部內以乙○○之姓名年籍應訊，及先後接續在前述酒精測試單、詢問筆錄上偽
    造乙○○之署押，並於前述二聯逮捕通知書上偽簽乙○○姓名偽造完成以其名義
    收受該逮捕通知書及不用通知親友之逮捕通知書私文書後，將該二聯通知書持向
    警員甲○○行使而交還二聯通知書，表示已收受該逮捕通知書及無庸通知親友其
    已被警察機關逮捕之證明，嗣在其上開偽造乙○○署押及行使偽造乙○○名義私
    文書之犯行未為任何有偵查犯罪職權之公務員已知悉前，不逃避接受裁判而當場
    向警員甲○○自首，承認其上開偽造署押及行使偽造私文書之犯行等事實，亦業
    據被告於本院八十九年一月二十一日審理時供承不諱（當日審判筆錄參照），並
    有前開酒精測試單、詢問筆錄及逮捕通知書二聯在卷可稽（偵查卷第四頁、第六
    頁、第十一頁參照），而上開酒精測試單、詢問筆錄及逮捕通知書上乙○○之姓
    名署押及指印確非由乙○○本人所簽署乙節，亦據乙○○本人於本院八十九年一
    月二十一日審理時結證在卷（當日訊問筆錄參照），另被告如何在上開中山分隊
    部偽以乙○○名義應訊、在前述酒精測試單、詢問筆錄上偽造乙○○之署押及簽
    收上開逮捕通知書將該通知書持向員警甲○○行使而交還該通知書等情，亦同據
    員警甲○○於本院八十九年一月二十一日審理時供明在卷（當日審判筆錄參照）
    ，是依（一）附卷之上開酒精測試單、詢問筆錄、逮捕通知書；（二）證人乙○○、甲○○之供述等補強證據亦皆足資擔保被告於本院審理中就前開事實所為上
    述任意性自白具有相當程度之真實性，而得使本院確信被告前述自白之犯罪事實
    確屬真實，從而依前揭刑事訴訟法第一百五十六條第一項、第二項規定，本院自
    得依被告自白及各該補強證據認定被告確有此部分犯行，而被告並非乙○○本人
    ，其竟在上開酒精測試單、詢問筆錄上偽造乙○○之署押及在逮捕通知書上冒用
    乙○○名義偽造乙○○收受該逮捕通知書之私文書，嗣並持之以行使，自足以生
    損害於乙○○及警察機關對於偵查真正犯罪行為人之正確性，此部分之事證明確
    ，被告此部分之犯行亦堪以認定。
三、核被告丙○○於服用酒類，達於不能安全駕駛動力交通工具之程度而仍駕駛動力
    交通工具之行為，係犯刑法第一百八十五條之三之服用酒類，不能安全駕駛動力
    交通工具而駕駛罪。次按人民被逮捕拘禁時，其執行機關應即將逮捕拘禁之原因
    ，以書面告知本人及其本人指定之親友，提審法第二條第一項定有明文，是台北
    市政府警察局交通警察大隊依提審法上開規定所印制之前述二聯式逮捕通知書，
    其作用乃在告知被逮捕之人及其親友被告係因何原因為警察機關所逮捕，被逮捕
    之人在上開逮捕通知書上簽名後再將通知書行使交還員警，乃向警察機關表示已
    知道警察機關係因為何原因將其逮捕及要否通知親友其已被逮捕，而可證明被逮
    捕之人已知悉其係因為何原因為警察機關所逮捕及要否通知親友其已被逮捕，則
    核諸最高法院七十年台上字第五七八二號判例「送達證書乃表示收領訴訟文書送
    達之證明，雖證書內容由送達人制作，但應由受送達人簽名蓋章或捺指印，以證
    明送達，為法律規定之文書，其冒名簽收或蓋用印章偽造印章以示簽收，仍屬偽
    造文書。」及八十三年台上字第六六三一號判例「上訴人在交通違規通知單移送
    聯「收受通知聯者簽章」欄內偽簽「林某」姓名，自不待依據習慣或特約，單從
    形式上觀察，即足以知悉係表示由林某名義出具領收通知聯之證明，此與事先在
    印妥內容之收據上偽簽他人姓名之情形，無分軒輊，當然屬於刑法第二百十條所
    稱之私文書，原判決理由中論以準文書，引用刑法第二百二十條之規定，適用法
    則尚有未合」所揭示之旨，被告在前述二聯式逮捕通知書上偽簽乙○○之姓名而
    偽造以乙○○名義表示已知悉警察機關係因何原因將其逮捕及表示無庸通知親友
    其已被逮捕之證明，嗣將該二聯逮捕通知書持向警員甲○○行使而交還該二聯逮
    捕通知書之行為，核係犯刑法第二百十六條、第二百十條之行使偽造私文書罪。
    被告於上開逮捕通知書上偽造乙○○署押之行為，係其偽造私文書之部分行為，
    已為偽造私文書之行為所吸收，不另論罪；另被告偽造上開私文書之低度行為為
    其行使之高度行為所吸收，亦不另論罪。公訴人於其起訴書證據及所犯法條欄雖
    認被告此部分之犯行係該當於刑法第二百十條偽造私文書罪之構成要件，惟公訴
    人漏未斟酌被告尚有行使該偽造之私文書之行為，故被告此部分之犯行係該當於
    刑法第二百十六條、第二百十條之行使偽造私文書罪之構成要件，是公訴人認被
    告此部分之犯行係該當於刑法第二百十條偽造私文書罪之構成要件即有未洽，惟
    本院所認定被告此部分之犯罪事實已較檢察官所起訴被告此部分之犯罪事實為擴
    張（檢察官於起訴書犯罪事實欄僅記載被告偽造上開逮捕通知書私文書之犯行，
    本院尚認定被告有行使該私文書之犯行），依卷附最高法院八十三年度台上字第
    四六八二號判決「刑事訴訟法第三百條所謂變更起訴法條，係指在不擴張及減縮
    原訴範圍之原則下，法院得就有罪判決，於不妨害公訴之基本社會事實同一（即
    公訴事實之同一性）之範圍內，得自由認定事實，變更檢察官所引應適用之法條
    而言。」所認，本件關於被告此部分之犯行應無變更起訴法條之問題，應予說明
    。又檢察官於其起訴書犯罪事實欄雖未記載被告行使上開逮捕通知書私文書之犯
    行，惟被告此部分行為與檢察官於其起訴書所記載被告偽造上開逮捕通知書私文
    書之犯行，二者被告不惟俱屬有罪，且係屬實質上一罪吸收犯之裁判上一罪關係
    ，依刑事訴訟法第二百六十七條「檢察官就犯罪事實一部起訴者，其效力及於全
    部。」規定，本院自得就被告該行使偽造私文書之犯行，併予審理、判決，應予
    說明。至被告於酒精測試單、詢問筆錄上多次偽造乙○○之署押，要屬其行使偽
    造文書之階段行為，亦不另論罪，公訴人認被告此部分行為係接續犯刑法第二百
    十七條之偽造署押單純一罪，容有未洽，惟公訴人認被告此部分行為與本院前述
    對被告論罪科刑之行使偽造私文書部分，二者有裁判上一罪之牽連犯關係，爰不
    另就被告在酒精測試單及詢問筆錄上偽造乙○○署押之行為為其無罪之諭知，應
    予說明。被告所犯上開二罪，犯意各別，行為互異，應分論併罰。被告在其上開
    偽造乙○○署押及行使偽造乙○○名義私文書之犯行未為任何有偵查犯罪職權之
    公務員已知悉前，不逃避接受裁判而當場向警員甲○○自首，承認其上開偽造署
    押及行使偽造私文書之犯行，業據警員甲○○於本院八十九年一月二十一日審理
    時供明在卷（當日審判筆錄參照），是被告既已向該管公務員申述此部分行使偽
    造私文書之犯罪事實，而不逃避接受裁判，已合於刑法第六十二條前段所定對於
    未發覺之犯罪自首而接受裁判之要件，應依該條規定減輕其行使偽造私文書部分
    之罪刑。爰審酌被告其智識程度、品性、犯罪所生危險、犯後尚能坦承犯行犯後
    態度良好等一切情狀，各量處如主文所示之刑，並依刑法第五十一條第五款規定
    合併定其應執行之刑。末查被告前未曾受有期徒刑以上刑之宣告，此有台灣高等
    法院檢察署刑案紀錄簡覆表一紙附卷可憑，其經此偵查審判經過，自當知所警惕
    而無虞再犯，本院綜核各情認上開刑之宣告，已足策其自新，因認所宣告之刑，
    以暫不執行為適當，併諭知緩刑二年，以啟自新。惟被告對晚近政府一再於報章
    、雜誌及電視等大眾傳播媒體呼籲民眾千萬不要酒後駕車，並告知民眾酒後駕車
    將涉及刑責，千萬不要以身試法之循循善誘均置之不理，猶仍不顧自己及他人身
    家性命之安全而仍酒醉駕車，更於為警查獲後冒名應訊及行使偽造私文書，其顯
    對法律未有適當之認識，為使其有正確之法律觀念並提供必要之協助及督促，爰
    併依法宣告緩刑期內付保護管束，俾由地方法院檢察署之觀護人予以適當之督促
    ，並發揮附條件緩刑制度之立意及避免短期自由刑執行所肇致之弊端。
四、如附表所示之署押，如前所述，均為被告所偽造，依刑法第二百十九條規定，不
    問屬於犯人與否，應由本院宣告沒收。而公訴人雖請本院沒收被告所偽造之上開
    逮捕通知書私文書，惟該私文書並非被告所有用以遂行其為本件犯行所用之物，
    本院尚不得依刑法第三十八條第一項第二款、第三項前段規定將該二份逮捕通知
    書沒收，而只沒收該逮捕通知書上偽造之乙○○署押為已足，亦須併予說明。
據上論斷，應依刑事訴訟法第二百九十九條第一項前段，刑法第一百八十五條之三、
第二百十六條、第二百十條、第六十二條前段、第五十一條第五款、第七十四條第一
款、第九十三條第一項，第二百十九條，判決如主文。
中      華      民      國    八十九    年      二      月     十八     日
                                      臺灣臺北地方法院交通法庭
                                          法  官  葉  建  廷
右正本證明與原本無異
如不服本判決應於送達後十日內向本院提出上訴狀
                                          書記官  江  虹  儀
中      華      民      國    八十九    年      二      月    二十四    日
附表：
一、台灣台北地方法院檢察署八十八年度偵字第二二五九一號偵查卷內第四頁酒後駕
    車違反刑法第一百八十五條之三詢問筆錄上偽造乙○○之署押三枚（含指印三枚
    ）。
二、台灣台北地方法院檢察署八十八年度偵字第二二五九一號偵查卷內第六頁正面酒
    精測試單上偽造乙○○之署押一枚及指印四枚。
三、台灣台北地方法院檢察署八十八年度偵字第二二五九一號偵查卷內第十一頁台北
    市政府警察局交通警察大隊通知被逮捕人逮捕通知書及通知被逮捕人親友通知書
    上偽造乙○○之署押二枚（含指印二枚）。
附錄本案論罪科刑法條全文：
刑法第一百八十五條之三：
損壞或壅塞陸路、水路、橋樑或其他公眾往來之設備或以他法致生往來危險者，處五
年以下有期徒刑，拘役或五百元以下罰金。
因而致人於死者，處無期徒刑或七年以上有期徒刑；致重傷者，處三年以上、十年以
下有期徒刑。
第一項之未遂犯罰之。
刑法第二百十六條
行使第二百十條至第二百十五條之文書者，依偽造、變造文書或登載不實事項或使登
載不實事項之規定處斷。
刑法第二百十條
偽造、變造私文書，足以生損害於公眾或他人者，處五年以下有期徒刑。


司法院資訊處製作；財團法人民間司法改革基金會備份。
